【裁判字號】    97,訴,54
【裁判日期】    970917
【裁判案由】    侵權行為損害賠償
【裁判全文】
臺灣宜蘭地方法院民事判決                97年度訴字第54號
原      告  乙○○
被      告  甲○○
            丙○○
共      同
訴訟代理人  陳舜銘律師
上列當事人間侵權行為損害賠償事件，本院於97年8 月27日言詞
辯論終結，判決如下：
    主  文
被告甲○○應給付原告新台幣參拾萬捌仟壹佰肆拾壹元及自民國
九十七年一月七日起至清償日止，按年息百分之五計算之利息。
原告其餘之訴駁回。
訴訟費用由被告甲○○負擔參仟參佰捌拾玖元，其餘新台幣柒仟
玖佰零柒元由原告負擔。
本判決第一項得假執行。但被告甲○○如以新台幣參拾萬捌仟壹
佰肆拾壹元預供擔保，得免為假執行。
原告其餘假執行之聲請駁回。
    事實及理由
壹、程序方面
一、本件原告原依據侵權行為之法律關係請求被告甲○○給付之
    金額為新台幣（下同）1,037,975 元，嗣於本院審理時，主
    張依據民法第188條、第185條規定，追加被告丙○○，並更
    正請求被告連帶給付971,489元，核屬民事訴訟法第255條第
    1項第2、3 款規定之請求之基本事實同一及減縮應受判決事
    項聲明之情形，應予准許。
二、原告另主張業已支付屬於訴外人品爵汽車股份有限公司（以
    下簡稱品爵公司）所有而由原告試車之車號5732 -NM號汽車
    （以下簡稱系爭車輛）之修理費用869,035 元，被告因此免
    除對品爵公司之賠償義務而獲得利益，故向被告求償等語，
    核其主張，應係主張不當得利之法律關係，核屬民事訴訟法
    第255條第1項第2 款規定請求之基本事實同一之情形，亦應
    予以准許。被告雖抗辯原告一直未清楚表明上述主張之請求
    依據，認為本院似有過度闡明云云，然按民事訴訟法第199
    條規定，本院具有令當事人就訴訟關係之事實及法律為適當
    完全之辯論之闡明權限，當事人之聲明或陳述有不明瞭或不
    完足者，應令其敘明或補充之。查原告於97年5 月21日之辯
    論意旨狀已表示原告試車之系爭車輛遭被告甲○○撞毀，致
    原告對品爵公司負有損害賠償責任，為此支出修理費用869,
    035 元，故得請求被告賠償等語，上開陳述，究竟是主張原
    本之侵權行為法律關係，亦或有其他請求依據，尚有未明，
    本院依照前述規定行使闡明權，原告當庭表示上開主張，自
    屬合法，並無被告所抗辯之過度闡明之問題。況原告並非專
    業之法律人士，難以期待其能具體指明「不當得利」之用語
    ，其主張之內容，已足使本院判斷其請求之法律依據，故原
    告另為上開主張，本院依法應准許之。
貳、實體方面
一、原告起訴主張：被告甲○○平日係替其父親即被告丙○○經
    營之養鴨場駕車送貨，而受僱於被告丙○○。被告甲○○於
    96年9 月23日晚上11時許，酒後駕駛被告丙○○所有之車號
    0203 -KN號自小貨車外出送貨，行經宜蘭縣壯圍鄉○○路與
    壯圍橋交岔路口時，與原告駕駛之系爭車輛發生撞擊，致原
    告受有左肩後方挫傷之傷害，被告甲○○亦受有臉部之開放
    性傷口縫合六公分、頭挫傷之傷害，並造成系爭車輛及0203
     -KN號自小貨車發生毀損。被告丙○○為被告甲○○之僱用
    人，且被告丙○○明知被告甲○○無駕駛執照，竟長期將02
    03 -KN號自小貨車交給被告甲○○使用，亦有違反保護他人
    之法律，爰依據侵權行為之法律關係及民法第188條、第185
    條之規定，請求被告連帶賠償修車費用869,035元、醫療費
    用2,454元及精神慰撫金10萬元合計971,489元。另依據不當
    得利之法律關係，請求被告給付修車費用869,035元等語。
    並聲明：（一）被告應連帶給付原告971,489元及自起訴狀
    繕本送達之翌日起至清償日止，按年息5%計算之利息；（二
    ）願供擔保，請准宣告假執行。
二、被告則以：被告二人為父子關係，被告甲○○除很多年前曾
    幫忙父親即被告丙○○送貨以外，近年來都在外地工作，並
    擔任正東營造有限公司（以下簡稱正東公司）之負責人，被
    告二人間並無僱傭關係存在。事發當日，被告甲○○適巧返
    家，當天未經被告丙○○之同意，即擅自開車外出拜訪正東
    公司的前股東丁○○，亦非開車送貨，原告請求被告丙○○
    連帶賠償，顯屬無據。事故發生之現場，被告甲○○行駛在
    主幹道上，原告行駛在支道上，被告甲○○縱然酒後駕車，
    與車禍之過失責任無必然關係，原告未禮讓屬於主幹道之被
    告甲○○之車輛先行，為肇事主因，其屬於與有過失，並應
    負主要之過失責任。另系爭車輛非原告所有，原告無權請求
    被告甲○○支付修車費用。且原告請求之系爭車輛修理費用
    及精神慰撫金都過高等語，資為抗辯。並聲明：（一）原告
    之訴駁回；（二）如受不利判決，願供擔保請求免為假執行
    。
三、兩造不爭執之事實：
（一）被告甲○○於96年9 月23日晚上11時許，酒後駕駛訴外人
      丙○○所有之車號0203 -KN號自小貨車，行經宜蘭縣壯圍
      鄉○○路與壯圍橋交岔路口時，與原告駕駛訴外人品爵公
      司所有之系爭車輛發生撞擊，致原告受有左肩後方挫傷之
      傷害，被告亦受有臉部之開放性傷口縫合六公分、頭挫傷
      之傷害，並造成系爭車輛及0203 -KN號自小貨車發生毀損
      。
（二）原告因上述傷害支出醫療費用2,454元。
四、得心證之理由：
    本件之爭點，經兩造同意後整理如下述項目：（一）被告丙○○是否為被告甲○○之僱用人，而應負連帶賠償責任？（
    二）原告請求被告賠償5732-NM自小客車之修理費用869,035
    元，是否有理由？（三）原告請求被告賠償精神慰撫金10萬
    元，是否有理由？（四）被告主張以1,937,335 元而為抵銷
    ，是否有理由？（五）本件兩造就車禍之發生應負之過失責
    任比例為何？另原告嗣後追加主張被告二人亦構成共同侵權
    行為等語，被告對此追加並未爭執，仍予以辯論，此部分仍
    為本件之爭點項目，合併於前述（一）之爭點項目予以討論
    ；又被告甲○○就前述爭點項目（四）之部分，嗣已當庭捨
    棄其中自行修復車輛之修車費用110,000 元之抵銷抗辯，合
    先敘明。以下即分別予以說明：
（一）被告丙○○是否為被告甲○○之僱用人？被告丙○○是否
      與被告甲○○構成共同侵權行為？而應負連帶賠償責任？
  １  查被告甲○○為正東公司之法定代理人，此有經濟部公司
      基本資料查詢表乙份附卷可參，而證人丁○○證稱：我是
      正東公司的前股東，甲○○從公司於85、86年間成立開始
      ，在正東公司工作，沒有中斷；在公司成立前，甲○○有
      回家幫父親的養鴨工作，公司成立後因為常常要跑工地現
      場，應該就沒有等語，核與被告二人所述大致相符，堪予
      採信。原告雖陳述：被告（甲○○）在刑事審理時，稱他
      平常是駕駛他父親車輛送貨，所以認為他父親是她的僱用
      人；車禍發生後，被告（甲○○）的太太一直拜託警察不
      要作酒測，說只是幫父親去收貨款等語。然查：被告甲○○陳稱：因為當時開車出去肇事，檢察官問我，我就怕有
      事情，檢察官問我是否去找客戶，我才應答是家裡的客戶
      ，事實上是去找正東公司之前的股東。核與證人丁○○證
      稱當天晚上有與被告甲○○見面喝酒等語相符。且被告丙○○為被告甲○○之父親，依照社會常情，即使被告甲○○回家時偶爾幫忙被告丙○○運送貨物，乃屬人情之常，
      當無僱傭之對價關係可言。至原告提出之原證3 所示之不
      起訴處分書上之內容，僅係檢察官依據原告提出之刑事告
      訴之告訴意旨所製作，實際上為原告片面之主張，無法作
      為認定被告甲○○受僱於被告丙○○之證據，是原告主張
      被告丙○○係被告甲○○之僱用人，應負連帶賠償責任云
      云，顯屬無據。
  ２  原告另主張被告丙○○明知被告甲○○無駕駛執照，竟長
      期將0203-KN 號自小貨車交給被告甲○○使用，亦有違反
      保護他人之法律，與被告甲○○構成共同侵權行為云云，
      惟查：經本院隔離訊問後，被告丙○○陳述：車子是我的
      ，平常載運鴨肉等貨物，平常都是我在駕駛，我兒子甲○○當時駕駛該車輛我並不知情，他近三、四年都在外地工
      作很少回來，且他住在樓上，他回來都是住二樓，我住一
      樓，所以他當天開車出去我也不知道。該車的鑰匙平常都
      放置在車上等語。核與被告甲○○陳述：當天駕車外出沒
      有經過父親同意，家裡就有車了，當天開車出去是找正東
      營造的前股東丁○○。車鑰匙就在車上，我不曉得車上有
      沒有行照等語相符。被告甲○○平日既在外地工作，甚少
      返家，被告丙○○能否知悉被告甲○○已無駕駛執照，已
      屬可疑，況被告甲○○並未受僱於其父親即被告丙○○，
      詳如前述，原告指稱長期交付使用車輛云云，即屬無據，
      被告丙○○又將汽車鑰匙留置於車上，則被告甲○○自行
      駕車外出，當非被告丙○○所能控制。是原告主張被告丙○○明知被告甲○○無駕駛執照，長期將前述肇事車輛交
      付被告甲○○使用而屬違反保護他人之法律，被告丙○○
      應與被告甲○○構成共同侵權行為，而負連帶賠償責任云
      云，委無可採。
（二）原告請求被告賠償5732-NM自小客車之修理費用869,035元
      ，是否有理由？
  １  查系爭車輛為品爵公司所有之事實，業據原告自承在案，
      並有原告提出之系爭車輛行車執照影本乙份在卷可參。被
      告甲○○雖因過失肇事而致系爭車輛毀損，但系爭車輛之
      所有權人既非原告本人，原告自無權利請求被告甲○○賠
      償系爭車輛因受毀損所減少價值之損害賠償。故原告依據
      侵權行為法律關係請求，於法無據。
  ２  另按：無法律上之原因而受利益，致他人受損害者，應返
      還其利益。民法第179 條定有明文。查系爭車輛為品爵公
      司所有，其受到被告甲○○損害，品爵公司對於被告甲○○原本享有損害賠償請求權，然因原告基於其係向品爵公
      司借車試用之法律關係，而自行預先墊付修車費用，被告
      甲○○對於品爵公司之損害賠償義務因而免除而受有相當
      於修車費用之利益，原告自得本於不當得利之法律關係，
      向被告甲○○請求返還上開所受之利益。
  ３  原告支付系爭車輛之修車費用包括工資69,000元及汽車零
      件800,035元合計為869,035元之事實，此有原告提出之統
      一發票及臣歐汽車有限公司結帳單影本各乙份為證，被告
      甲○○雖辯稱上述修車費用過高且有重複云云，然其並未
      提出任何證據作為反證，堪信系爭車輛確有支付上述修理
      費用之必要。然參照最高法院77年第9 次民事庭會議決議
      之意旨，物被毀損時，被害人依民法第196 條請求賠償物
      被毀損所減少之價額，得以修復費用為估定之標準，但以
      必要者為限（例如修理材料以新品換舊品，應予折舊）。
      被告甲○○原本對於品爵公司所負之損害賠償金額應計算
      折舊，不因原告先行支付而因此更為不利，本件原告得請
      求被告甲○○返還之利益，自應以折舊後之價額為上限。
      查系爭車輛依照行車執照之記載為94年8 月出廠，至本件
      車禍發生之96年9 月為止，已使用2年又1月，依行政院（
      86）台財字第52053 號令公布修正之固定資產耐用年數表
      所示汽車之耐用年數為5 年，則按定率遞減法計算折舊，
      每年折舊率應有千分之369 ；及參酌「營利事業所得稅查
      核準則」第95條第6 項之規定：「固定資產提列折舊採用
      定率遞減法者，以一年為計算單位，其使用期間未滿一年
      者，按實際使用之月數相當於全年之比例計算之，不滿一
      月者，以一月計。」，故系爭車輛損害之零件費用支出80
      0,035 元應依上開各規定之比例計算折舊額後加以扣除，
      計算結果為308,747 元（元以下均4捨5入），原告請求被
      告甲○○返還折舊後之零件費用308,747 元及工資69,000
      元合計377,747 元之不當得利，自屬有據。其餘之請求，
      則屬無理由。
（三）原告請求被告賠償精神慰撫金10萬元，是否有理由？
      按不法侵害他人之身體、健康，被害人雖非財產上之損害
      ，亦得請求賠償相當之金額。民法第195條第1項定有明文
      。查本件車禍之發生，原告所受傷勢僅為左肩後方挫傷壹
      處，此有原告提出之驗傷診斷書乙份為證，然當時原告後
      座有搭載小孩，此有原告製作之警訊筆錄在卷可參，業經
      本院調閱被告甲○○涉犯過失傷害之台灣宜蘭地方法院檢
      察署96年度偵字第134號、96年度他字第917號之刑事卷宗
      審核屬實，系爭車輛後方突然遭到被告甲○○駕車撞擊，
      原告身為母親，除自己之傷勢以外，勢必因關心後座子女
      安全，而受到相當之驚嚇，精神上自受有痛苦，本院審酌
      被告甲○○酒後駕車，已觸犯刑事公共危險罪在先，於本
      件審理時，提出各種顯無根據之抵銷抗辯（詳後述說明）
      ，始終未與原告達成和解或調解，調解期日又無正當理由
      而未到場，態度惡劣等情事，而原告目前為執業代書，被
      告甲○○則為正東公司法定代理人身份，且參酌兩造之資
      力情況，此經本院調閱兩造之稅務電子閘門財產所得明細
      資料各乙份在卷可憑，認為原告請求被告甲○○賠償精神
      慰撫金6萬元為適當，逾此部分之請求，則屬無理由。
（四）被告主張以1,937,335 元而為抵銷，是否有理由？
  １  按債務之抵銷，以雙方當事人互負債務為必須具備之要件
      ，若一方並未對他方負有債務，他方尚無得主張抵銷之可
      言。又民法第217條第1項所謂被害人與有過失，並非指被
      害人違反注意義務，而僅係對損害之發生能注意而不注意
      而已，此與侵權行為以故意過失為其成立要件之過失意義
      ，為應注意能注意而不注意，即必須加害人違反注意義務
      者不同。準此，被害人如僅「與有過失」之情形，殊不能
      據以認定被害人亦應對加害人負侵權行為責任。（最高法
      院86年度台上字第3611號判決意旨參照）。要言之，被害
      人僅係對於損害之發生與有過失，但並非對加害人有違反
      注意義務之過失侵權行為者，自不能認為受害人同時對於
      加害人亦負侵權行為損害賠償責任，則加害人自不能以因
      自己過失行為造成之損失而主張抵銷抗辯。
  ２  查本件車禍之發生，原告雖屬與有過失（詳後述說明），
      但其駕駛之系爭車輛係遭到被告甲○○從後方撞擊，業經
      本院調閱前開過失傷害之刑事偵查卷宗審核在案，原告顯
      無違反注意義務而對於被告甲○○構成侵權行為之情形，
      則原告並未對於被告甲○○負侵權行為之損害賠償責任，
      參照上述說明，被告甲○○自不得以自己之損失而主張抵
      銷抗辯。況被告甲○○提出之抵銷抗辯，包括醫療費用、
      後續醫療費用、代步交通損失、車輛營業損失、精神損失
      、業務收益損失合計1,827,335 元（已扣除捨棄之修車費
      用110,000 元）云云，均未提出相關證據資料以實其說，
      顯無可採。
（五）本件兩造就車禍之發生應負之過失責任比例為何？
  １  查本件車禍發生之原因，係因被告甲○○無照駕駛，且酒
      後駕車疏未注意車前狀況而從後方撞擊原告駕駛之系爭車
      輛，其顯有過失，而原告駕駛系爭車輛行經閃光紅燈號誌
      交岔路口，屬於支道車而未停讓左側幹道車之被告甲○○
      所駕車輛先行，而致肇事，亦屬與有過失，此有道路交通
      事故現場圖、調查報告表、調查筆錄、酒精濃度檢測單及
      現場照片在卷可參，並有台灣省基宜區車輛行車事故鑑定
      委員會鑑定意見書乙份可資參照，業經本院調閱上述過失
      傷害刑事偵查卷宗審核在案，本院綜合判斷後，認為被告
      甲○○應負主要之過失責任，其過失責任比例為70% ，原
      告則應負30%之過失責任比例。
  ２  茲有疑義者，乃原告依據不當得利之法律關係，訴請被告
      甲○○返還所受之利益，是否亦有過失相抵規定之適用？
      按民法第217 條規定之過失相抵，適用範圍應限於損害賠
      償之債，不當得利請求權固無直接適用之餘地，然本件原
      告為訴外人品爵公司所有系爭車輛之使用人，品爵公司如
      向被告甲○○請求賠償系爭車輛之修車費用時，被告甲○○尚得援引上開規定主張品爵公司應就使用人之原告就損
      害發生與有過失而主張過失相抵，則原告因先行墊付修車
      費用，免除被告甲○○對於品爵公司之賠償責任，而取得
      之不當得利請求權，仍應受相同之限制，始符誠信原則。
      故原告得向被告甲○○請求返還之利益僅限於被告甲○○
      應負之過失責任比例而為70%。
五、綜上所述，原告依據侵權行為之法律關係，依照被告甲○○
    應負之過失責任比例，得請求被告甲○○給付醫療費用2,45
    4元及精神慰撫金6萬元合計62,454元之70%，即43,718 元（
    元以下4捨5入），另依據不當得利之法律關係得請求被告甲○○給付之修車費用為377,747元之70%，即264,423 元（元
    以下4捨5入）。故原告請求被告甲○○給付308,141 元及自
    起訴狀繕本送達被告甲○○之翌日即民國97年1月7日起（加
    計寄存送達10日）至清償日止，按年息5%計算之利息，為有
    理由，應予准許。其餘部分之請求，則屬無理由，應予駁回
    。原告勝訴之部分，未逾50萬元，本院應依職權宣告假執行
    。被告甲○○陳明願供擔保請准免為假執行，經核尚無不合
    ，爰酌定相當之擔保金額准許之。原告其餘假執行之聲請，
    因訴之駁回而失所附麗，應併予駁回。訴訟費用僅有裁判費
    11,296元，依照原告勝訴之金額計算，應由被告甲○○負擔
    3,389元，其餘7,907元由原告負擔。
六、訴訟費用負擔之依據：民事訴訟法第79條。
中    華    民    國    97    年    9     月    17    日
                  臺灣宜蘭地方法院民事庭
                      法  官  林俊廷
正本係照原本作成。
如對本判決上訴，應於判決送達後20日內向本院提出上訴狀（須
附繕本）。
中    華    民    國    97    年    9     月    17    日
                      書記官  林慶生


司法院資訊處製作；財團法人民間司法改革基金會備份。
